ACORDAO-COMPLETO-2492114

ACÓRDÃO 10258/2021 ATA 26/2021 - PRIMEIRA CÂMARA

VISTA, relatada e discutida esta tomada de contas especial instaurada pelo Ministério da Cultura em decorrência da omissão no dever de prestar contas dos recursos captados de acordo com a Lei Rouanet para a execução do projeto Ballet Fundação Cultural Maria das Dores Campos, que tinha por objetivo oferecer o ballet clássico, gratuitamente, para crianças e jovens matriculados na rede pública de ensino da cidade de Catalão, como meio de inclusão social, melhoria da autoestima e oportunidade de profissionalização.
ACORDAM os Ministros do Tribunal de Contas da União, reunidos em sessão da Primeira Câmara, ante as razões expostas pelo relator e com fundamento nos arts. 1º, inciso I; 12, §3º; 16, incisos I e III, alíneas "a" e "c" e §3º; 17; 19; 23, incisos II e III; 26; 28, inciso II; e 57 da Lei 8.443/1992, c/c os arts. 214, incisos II e III, alínea "a", e 215 a 217 do Regimento Interno, em:
9.1. acolher as alegações de defesa apresentadas por Fundação Cultural Maria das Dores Campos e julgar suas contas regulares, dando-lhe quitação plena;
9.2. rejeitar as alegações de defesa de Andre Luiz de Oliveira; 
9.3. declarar revel Rafael Aurelio Purcina;
9.3. condenar Andre Luiz de Oliveira e Rafael Aurelio Purcina ao recolhimento ao Fundo Nacional de Cultura das quantias abaixo especificadas, atualizadas monetariamente e acrescidas de juros de mora contados das respectivas datas até sua efetiva quitação:
9.3.1. Andre Luiz de Oliveira
	Valor
	Data
	Crédito/Débito

	166.090,80
	27/12/2011
	Débito

9.3.2. Rafael Aurelio Purcina
	Valor
	Data
	Crédito/Débito

	167.994,00
	28/12/2011
	Débito

	26.858,44
	28/03/2014
	Crédito

9.4. aplicar a Andre Luiz de Oliveira multa de R$ 14.000,00 (quatorze mil reais) , a ser recolhida ao Tesouro Nacional, com incidência de encargos legais, calculados da data deste acórdão até a data do pagamento, se este for efetuado após o vencimento do prazo abaixo estipulado;
9.5. aplicar a Rafael Aurelio Purcina multa de R$ 12.000,00 (doze mil reais) , a ser recolhida ao Tesouro Nacional, com incidência de encargos legais, calculados da data deste acórdão até a data do pagamento, se este for efetuado após o vencimento do prazo abaixo estipulado;
9.6. fixar prazo de 15 (quinze) dias, a contar da notificação, para comprovação, perante o Tribunal, do recolhimento das dívidas acima imputadas;
9.7. autorizar a cobrança judicial das dívidas, caso não atendidas as notificações;
9.8. autorizar o pagamento das dívidas em até 36 (trinta e seis) parcelas mensais consecutivas, caso venha a ser solicitado pelo responsável antes do envio do processo para cobrança judicial;
9.9. fixar o vencimento da primeira parcela em 15 (quinze) dias a contar do recebimento da notificação e o das demais a cada 30 (trinta) dias, com incidência dos respectivos encargos legais sobre o valor de cada parcela;
9.10. alertar aos responsáveis que a inadimplência de qualquer parcela acarretará o vencimento antecipado do saldo devedor; e
9.11. encaminhar cópia desta decisão aos responsáveis e à Procuradoria da República em Goiás, com a informação de que o inteiro teor deste acórdão e do relatório e do voto que o fundamentam está disponível no endereço eletrônico www.tcu.gov.br/acordaos.

Tomada de contas especial instaurada pelo Ministério da Cultura em decorrência da omissão no dever de prestar contas dos recursos captados de acordo com a Lei Rouanet

Primeira Câmara

Secretaria de Incentivo e Fomento à Cultura

3. Responsáveis: Andre Luiz de Oliveira (XXX.856.821-XX); Fundação Cultural Maria das Dores Campos (24.811.903/0001-10); Rafael Aurelio Purcina (XXX.816.271-XX)

13.1. Ministros presentes: Walton Alencar Rodrigues (Presidente), Benjamin Zymler, Vital do Rêgo e Jorge Oliveira (Relator).
13.2. Ministros-Substitutos presentes: Augusto Sherman Cavalcanti e Weder de Oliveira.

ACORDAO-COMPLETO-2538097

Acórdão de Relação 3019/2022 - Primeira Câmara

Acórdão de Relação

JORGE OLIVEIRA

Adoto como Relatório o parecer do Ministério Público junto ao TCU (MPTCU) , que consigna a análise e conclusões da unidade técnica:
"Trata-se de tomada de contas especial instaurada pelo Ministério da Cultura (MinC) em decorrência da omissão no dever de prestar contas dos recursos de incentivo fiscal da Lei Rouanet (Lei 8.313/1991, peça 104, pp. 122/5, e peça 105, pp. 1/3) , captados pela Fundação Cultural Maria das Dores Campos (FCMDC, Estatuto à peça 2) , CNPJ 24.811.903/0001-10, para a execução do projeto Pronac 10-4924 - 'Ballet Fundação Cultural Maria das Dores Campos' (peça 10) .
O projeto tinha por objeto desenvolver 'o ensino sistematizado em ballet clássico com alto padrão de qualidade, gratuitamente, para crianças e jovens matriculados na rede pública de ensino da cidade de Catalão', bem como 'oferecer a dança como meio de inclusão social, melhoria da autoestima e oportunidade de profissionalização, agregando conhecimento e contribuindo para a formação integral' (plano de trabalho/proposta cultural à peça 1, pp. 1/10, e informações à peça 20) .
O valor aprovado para o projeto foi de R$ 412.551,69, com vigência, após prorrogações, de 6/1/2011 a 31/1/2014 (prazo de execução) e prazo final para prestação de contas até 2/3/2014 (peças 9, 10, 19 e 32) . 
Os recursos efetivamente captados totalizaram R$ 366.000,00, conforme patrocínio recebido das empresas Copebrás Ltda. e Mineração Catalão de Goiás Ltda. (peça 11, pp. 3/6; peça 20, p. 2; e extrato à peça 42, p. 1) :
	DATA
	VALOR CAPTADO (R$) 

	27/12/2011
	100.000,00 

	27/12/2011
	100.000,00 

	28/12/2011
	166.000,00 

	TOTAL
	366.000,00

Na instrução preliminar à peça 86, com base no extrato bancário à peça 42 e nos documentos às peças 58 a 62, a Secretaria de Controle Externo de Tomada de Contas Especial (SecexTCE) relatou os fatos e concluiu que:
a)  os ex-presidentes da Fundação Cultural Maria das Dores Campos tiveram os seguintes períodos de gestão:  
a.1) sr. André Luiz de Oliveira: 1º/4/2012 a 1º/12/2012) [peça 14, p. 2, e peça 56, pp. 11/2];
a.2) sr. Rafael Aurélio Purcina: 2/1/2013 a 1º/6/2016 [peça 15, p. 2, e peça 23];
b) não foi possível identificar quem presidiu a fundação no período de 4/12/2012 a 28/12/2012, no qual foi gasta a importância de R$ 32.691,58;
c) o sr. André Luiz de Oliveira movimentou a quantia de R$ 170.277,98 e o sr. Rafael Aurélio Purcina movimentou a importância de R$ 172.219,84;
d) o valor total gerido pelos dois ex-gestores em tela (R$ 170.277,98 + R$ 172.219,84) mais a quantia gasta sem identificação do responsável correspondente (R$ 32.691,58) foi de R$ 375.189,40. Proporcionalmente a esse valor, o sr. André Luiz geriu 45,38%. O sr. Rafael Aurélio geriu 45,90%, não havendo certeza sobre quem geriu 8,72%;
e) aplicando-se os percentuais acima mencionados à quantia captada (R$ 366.000,00) , os srs.  André Luiz (gestão: 1º/4/2012 a 1º/12/2012) e Rafael Aurélio (gestão: 2/1/2013 a 1º/6/2016) e a Fundação Cultural Maria das Dores Campos devem responder, solidariamente, pela quantia de R$ 166.090,80 (45,38% sobre R$ 366.000,00) , em razão da omissão no dever de prestar contas dos recursos geridos até 1º/12/2012, a qual será acrescida dos encargos legais a partir de 27/12/2011, data das duas primeiras captações de recursos. A fundação e o sr. Rafael Aurélio (gestão: 2/1/2013 a 1º/6/2016) devem responder pela quantia de R$ 31.915,20 (8,72% sobre R$ 366.000,00) , que será corrigida a partir de 27/12/2011, e o sr. Rafael Aurélio (gestão: 2/1/2013 a 1º/6/2016) e a fundação também responderão pelo valor de R$ 167.994,00 (45,90% sobre R$ 366.000,00) , com os acréscimos legais calculados a partir de 28/12/2011;
f) a responsabilização foi feita em função dos períodos em que tais recursos foram gastos, vale dizer, de acordo com as respectivas gestões, ou seja: 
f.1) R$ 166.090,80 (gastos entre 19/7/2012 e 30/11/2012, peça 42, pp. 1/3) , correspondentes à gestão do sr. André Luiz de Oliveira (gestão: 1º/4/2012 a 1º/12/2012) ; 
f.2) R$ 167.994,00 (gastos realizados no período de 2/1/2013 a 28/3/2014) , durante a gestão do sr. Rafael Aurélio Purcina (gestão: 2/1/2013 a 1º/6/2016) ;
f.3) R$ 31.915,20 (gastos entre 4/12/2012 e 28/12/2012) . Nesse período, não foi identificado o responsável pela fundação, logo, a responsabilidade recai sobre a entidade e o sr. Rafael Aurélio, presidente da fundação de 2/1/2013 a 1º/6/2016.
Nesse cenário, foram promovidas medidas saneadoras, nos termos a seguir (v.g., peças 89 a 98 e 124 a 129) :
I - citação solidária da Fundação Cultural Maria das Dores Campos e dos srs. André Luiz de Oliveira (presidente de 1º/4/2012 a 1º/12/2012) e Rafael Aurélio Purcina (presidente de 2/1/2013 a 1º/6/2016) , em decorrência da não comprovação da boa e regular aplicação dos recursos recebidos mediante o Projeto Pronac 10-4924, em razão da omissão no dever de prestar contas dos recursos geridos entre 19/7/2012 e 30/11/2012: 
	VALOR ORIGINAL (R$) 
	DATA DA OCORRÊNCIA
	DÉBITO/CRÉDITO

	166.090,80
	27/12/2011
	 Débito

II - citação solidária da Fundação Cultural Maria das Dores Campos e do sr. Rafael Aurélio Purcina, presidente de 2/1/2013 a 1º/6/2016, em decorrência da não comprovação da boa e regular aplicação dos recursos recebidos mediante o projeto Pronac 10-4924, em razão da omissão no dever de prestar contas dos recursos geridos entre 4/12/2012 e 28/3/2014:
	VALOR ORIGINAL (R$) 
	DATA DA OCORRÊNCIA
	DÉBITO/CRÉDITO

	31.915,20
	27/12/2011
	 Débito

	167.994,00
	28/12/2011
	Débito

	26.858,44
	28/3/2014
	Crédito [peças 22 e 32, p.2]

III - audiência do sr. Rafael Aurélio Purcina, presidente da fundação de 2/1/2013 a 1º/6/2016, ante o não cumprimento do prazo originalmente estipulado (2/3/2014) para a apresentação da prestação de contas do Projeto Pronac 10-4924.
A Fundação Cultural Maria das Dores Campos (peças 99 a 115) e o sr. André Luiz (peça 123) ofereceram alegações de defesa, incluindo prestação de contas do projeto cultural (peças 101 e 106 a 115) , ação ordinária de cobrança (peças 103 a 105) , representação por ato de improbidade administrativa perante o Ministério Público Federal (peça 99, pp. 18/23) e ação civil pública por ato de improbidade administrativa ajuizada perante a Vara de Fazenda Pública da Comarca de Catalão/GO (peça 99, pp. 24/53) .
Por força de diligência endereçada à Secretaria Especial da Cultura, requerendo manifestação sobre a regularidade ou não da documentação comprobatória da prestação de contas objeto do projeto 'Ballet Fundação Cultural Maria das Dores Campos' (Pronac 10-4924) e das execuções física e financeira do projeto (peças 130 e 134) , o Ministério do Turismo informou o que segue (peça 138) :
a) sobre a execução física, concluiu pela reprovação da prestação de contas (Nota Técnica 10/2021/COAOB/CGARE/DFIND/SEFIC/SECULT, à peça 138, pp. 5/11, itens 18 a 20) , tendo em vista que:
a.1) o clipping com a matéria 'ARTISTAS CATALANOS ABRILHANTAM O GOVERNO JUNTO DE VOCÊ' não foi localizado na Internet (Anexo 19, peça 114, pp. 104/5, http://blogdarcpra.blogspot.com.br/2014_01_13_archive.html) [peça 58, pp. 16/7]. A matéria não demonstra qualquer relação com o Pronac 10-4924, ora em análise, e a as fotos acerca de um espetáculo de balé e com cinco crianças dançando (Anexo 19, peça 114, pp. 106/7) não têm o condão de comprovar 'qualquer aspecto referente à execução técnica deste projeto'; 
a.2) o Anexo 27 diz respeito a projeto distinto (Pronac 10-4934) ;
a.3) os outros documentos apresentados são relativos à execução financeira do projeto Pronac 10-4924 (extratos bancários e comprovantes de pagamento) ;
a.4) mediante pesquisa na Internet, não foi localizada qualquer informação que possa indicar a realização de alguma das atividades propostas no projeto em exame;
a.5) não foi encaminhada qualquer evidência de que as aulas tenham sido efetivamente ministradas, ainda que na proporção do valor captado, ou que as apresentações tenham sido realizadas;
a.6) como não existe nenhum registro que ateste a realização do objeto, não há como ser comprovado o alcance dos objetivos vinculados ao Pronac, como, por exemplo, a democratização do acesso (gratuidade das atividades) e as medidas de acessibilidade, ou o cumprimento dos Planos de Divulgação e Distribuição, que propiciariam a fruição do produto cultural;
b) sobre a execução financeira, concluiu pela reprovação parcial da prestação de contas do projeto, no valor nominal de R$ 142.587,15, por meio do Parecer Financeiro 21/2021/CAEPP/CGPC/SGFT/GSE, à peça 138, pp. 12/21) , conforme composição que segue:
b.1) ausência de comprovantes de despesas relacionadas na Relação de Pagamentos, totalizando o montante de R$ 139.211,12 (peça 138, pp. 12/8) ;
b.2) utilização de recibos simples para comprovar pagamentos de serviços prestados por pessoas físicas, em vez do uso de RPA [Recibo de Pagamento Autônomo], no valor total de R$ 2.215,00 (peça 138, pp. 18/9) ; 
b.3) divergências entre comprovantes de despesas e valores efetivamente pagos, totalizando R$ 1.093,83 (peça 138, pp. 19/20) ; e 
b.4) pagamentos de taxas bancárias, no montante de R$ 67,20.
Na detalhada instrução final, o sr. Auditor da SecexTCE opina pelo acolhimento parcial das alegações de defesa, com esteio, em essência, nos fundamentos a seguir (peça 151, grifos na instrução) :
a) entre os elementos encaminhados pela FCMDC (peças 99 a 115) , apenas aqueles constantes das peças 99 (alegações de defesa) , 101 e 109 a 115 (prestação de contas) se referem ao Pronac 10-4924. As demais peças apresentadas referem-se à ação ordinária de cobrança intentada em desfavor do Município de Catalão/GO, pela empresa Infinity Produções, Assessoria, Consultoria e Serviços (peças 100; 103, pp. 63/101; 104; e 105) , e à prestação de contas do Projeto da Orquestra de Câmara de Catalão (Pronac 10-4934) , também de titularidade da aludida fundação (peças 102; 103, pp. 1/62; e 106 a 108) ;
b) as referências ao Anexo 19, na transcrição feita na instrução à peça 151, p. 5, item 31, correspondem à peça 114, pp. 104/7, destes autos. De fato, não há qualquer menção ao projeto 'Ballet Fundação Cultural Maria das Dores Campos'. Há um conjunto de fotos sem indicações do nome do evento retratado, com os respectivos locais e datas de realização, o que impossibilita a comprovação de que as apresentações tenham sido realizadas;
c) na peça 114, p. 105, sob a foto das duas bailarinas, consta a seguinte legenda: 'Apresentaram-se ainda o Grupo Abada Capoeira, do Centro Cultural Labibe Faiad; bateristas do Projeto The Beats Drummers; a Banda Marcial 'Maria Aparecida de Sousa Martins' do Colégio Estadual Maria da Dores Campos; a Orquestra de Câmara de Catalão, e o Ballet Simone Faleiro, que encerrou o evento'. Não há qualquer menção ao Ballet da Fundação Maria das Dores Campos, mas apenas referência ao Ballet Simone Faleiro;
d) a prestação de contas do projeto (peças 101 e 110 a 115) se ressente de elementos que atestem o efetivo cumprimento das medidas de democratização do acesso, bem como dos Planos de Divulgação e Distribuição aprovados. Também não foi apresentada qualquer relação dos alunos beneficiados com o projeto nem as correspondentes listas de presença nas aulas supostamente ministradas pela fundação;
e) a análise financeira que se segue possibilitou a comprovação de algumas despesas, correlacionando-as ao projeto, relativizando, portanto, as dúvidas quanto à sua efetiva execução física;
f) ante a Relação de Pagamentos (peças 101, pp. 3/10, e 114, pp. 92/9) , os extratos bancários (peças 114, pp. 108/14, e 115, pp. 1/20) e os comprovantes de pagamentos (peças 111 a 114, pp. 1/107) que integram a prestação de contas, a partir da Tabela 1 (peça 151, pp. 7/9) , é possível constatar que, além das despesas não reconhecidas em razão da ausência dos respectivos comprovantes, no item 2.3.1 do Parecer Financeiro  21/2021 [peça 138, pp. 12/8], a Relação de Pagamentos evidencia outras despesas cujos comprovantes, embora integrem os autos, não apresentam qualquer indicação ou referência ao Pronac 10-4924, razão pela qual também não devem ser tidas por comprovadas. Essas despesas totalizam em R$ 8.175,10  (itens 8 a 11, 27, 28, 44, 45 e 49 da Tabela 1 à peça 151, pp. 7/9) ;
g) o Parecer Financeiro 21/2021 também se referiu a despesas incorridas pela FCMDC com folhas de pagamento (itens 2.3.1.4 - 2.3.1.11; 2.3.1.13 - 2.3.1.15; 2.3.1.18 - peça 138, pp. 12/5) e também com recolhimentos ao INSS (itens 2.3.1.19; 2.3.3.1 e 2.3.3.2) . Não obstante as respectivas glosas tenham se dado por motivos específicos ('ausência de comprovantes de despesas' e 'divergência entre os valores dos comprovantes de despesa e os valores efetivamente pagos') , entende-se que, no caso vertente, não devam ser consideradas as despesas com folhas de pagamento e com recolhimentos ao INSS elencadas na Relação de Pagamentos, motivo pelo qual não constaram da Tabela 1. Isso poque não há elementos nos autos que permitam identificar quais os funcionários da entidade estavam, efetivamente, alocados na execução do Pronac 10-4924;
h) vale rememorar que, paralelamente à realização desse projeto cultural, a FCMDC também executava o Projeto da Orquestra de Câmara de Catalão (Pronac 10-4934) . O tratamento indiscriminado entre ambos os projetos pode ser verificado na relação de funcionários da fundação, na qual consta pessoal afeto a ambos os projetos (peça 101, p. 45) . Ademais, a aludida relação era referente apenas ao período de 16/1/2013 a 15/2/2013, não sendo possível aferir se, nas demais despesas com folhas de pagamento indicadas no parecer financeiro, não teriam sido remuneradas pessoas alocadas ao Pronac 10-4934;
i) a se admitir o acatamento indiscriminado das despesas de pessoal da entidade, estar-se-ia tendo por comprovados pagamentos não necessariamente relacionados ao Pronac 10-4924, de modo que se tem por necessária a impugnação de todas as despesas que constam na Relação de Pagamentos a título de 'folha de pagamento' e 'GPS';
j) quanto ao Parecer Financeiro 21/2021, item 2.3.2 ['Comprovante de despesa apresentado é inadequado', peça 138, pp. 18/9], entende-se que, embora desejável a comprovação das despesas via Recibo de Pagamento Autônomo (RPA) , poderia ser considerada suficiente a apresentação de recibos simples, desde que neles constasse o CPF do beneficiário, o CNPJ do tomador de serviços, a especificação do serviço prestado e, por óbvio, a referência ao projeto cultural correspondente. No caso, entretanto, não se identificaram, nos autos, os comprovantes correspondentes às despesas referidas pelo parecer financeiro (itens 2.3.2.1 - 2.3.25) , motivo pelo qual não foram acatadas na presente análise (itens 57, 60, 61 e 62 da Tabela 1, à peça 151, pp. 7/9) ;
k) no que concerne à impugnação de despesas com tarifas bancárias (itens 2.3.4.1 - 2.3.4.13 do Parecer Financeiro 21/2021, peça 138, p. 20) , a irregularidade apontada deve ser relevada, não apenas em razão da modicidade do valor apurado (R$ 67,20) , mas, principalmente, em face do entendimento consagrado no TCU, no sentido de que não cabe a imputação de débito relativo a despesas 'decorrentes da simples utilização de serviços bancários, necessários e inevitáveis para a manutenção da conta corrente específica e para a execução do objeto do convênio, que não sejam consequência de comportamento inadequado do titular da conta corrente' (Jurisprudência Selecionada: Acórdão 169/2019-TCU-Primeira Câmara; 7596/2017 e  2508/2018 - Segunda Câmara) ;
l) assim, compatibilizadas as informações oriundas do Parecer Financeiro 21/2021 e da Tabela 1, pode-se obter o valor total das notas fiscais e dos recibos que não devem ser acolhidos na prestação de contas, qual seja, R$ 107.794,79 (Tabela 3, à peça 151, pp. 11/2) ;
m) portanto, divergindo do Parecer Financeiro 21/2021, conclui-se que deva ser impugnado, na prestação de contas apresentada pela FCMDC, o valor de R$ 266.206,34, correspondente ao somatório das despesas relativas a folhas de pagamento e recolhimentos ao INSS pela entidade (R$ 158.411,55) com o total de notas fiscais/recibos não comprovados (R$ 107.794,79) . O valor total das notas fiscais/recibos de pagamentos que podem ser considerados devidamente comprovados, conforme a Tabela 1, monta a R$ 102.468,27  (Tabela 4, à peça 151, pp. 12/3) ;
n) a responsabilidade da Fundação Cultural Maria das Dores Campos [pela reparação do dano ao erário] deve ser excluída, tendo em vista sua natureza jurídica de direito público municipal (município de Catalão/GO) [Estatuto à peça 2 e CNPJ à peça 119] e por não se tratar de irregularidade causadora de benefícios à fundação, fato que impossibilita a sua condenação em débito, em consonância com a jurisprudência deste Tribunal (Decisão Normativa TCU 57/2004) . Isso porque os atos ensejadores de prejuízo aos cofres da União se relacionam com a não comprovação da boa e regular aplicação dos recursos captados por força do Pronac 10-4924, em razão da omissão no dever de prestar contas por parte de seus presidentes à época dos fatos;
o) com a superveniência da prestação de contas do projeto (peças 101 e 109 a 115) , a partir da qual foi possível identificar as datas de cada uma das despesas impugnadas (vide Tabelas 2 e 3 à peça 151) , faz-se necessária a reconfiguração do débito a ser imposto aos srs. André Luiz de Oliveira e Rafael Aurélio Purcina, segregando-se as parcelas em relação aos respectivos períodos de gestão;
p) não é razoável atribuir ao sr. Rafael Aurélio Purcina a responsabilidade pela quantia de R$ 31.915,20, gerida no período de 4/12/2012 e 28/12/2012, uma vez que, nesse interregno, a FCMDC não tinha gestor formal. Por essa razão, configuram-se os débitos a serem imputados a cada um dos ex-presidentes, excluindo-se a referida parcela de R$ 31.915,20, relativa às despesas realizadas no período mencionado e, originalmente, imputada ao sr. Rafael Aurélio Purcina;
q) no caso de projetos culturais, como o de que ora se trata, não há falar em eventuais benefícios que possam reverter em favor da entidade de direito público que o executa, salvo demonstração em contrário, o que não ocorreu na espécie. Ainda que se mostre inexorável a frustração no atingimento dos objetivos culturais e sociais propostos para o projeto, não há como se presumir a responsabilidade do ente de direito público, diferentemente do que ocorre com a entidade privada, na linha da Súmula-TCU 286, posteriormente estendida às hipóteses de captação de recursos com amparo na Lei 8.313/1991 (Lei Rouanet) pelo Acórdão 2590/2013-TCU-Primeira Câmara;
r) assim, devem ser acolhidas as alegações de defesa apresentadas pela Fundação Maria das Dores Campos (peças 99, 101 e 109 a 115) , de modo que suas contas sejam julgadas regulares, na forma do art. 16, inciso I, da Lei 8.443/1992;
s) o sr. André Luiz de Oliveira esteve à frente da fundação entre 30/3 e 30/11/2012, não recaindo em sua gestão o prazo para o cumprimento da obrigação de prestar contas, vencido em 2/3/2014. A despeito disso, a preliminar de ausência de pressupostos para a instauração da TCE, suscitada pela defesa [peça 123], não deve prosperar. No caso, independentemente do fundamento para um eventual julgamento pela irregularidade de suas contas, ao defendente incumbiria apresentar a devida comprovação das despesas realizadas no período em que esteve à frente da FCMDC. Quanto à alegada inexistência de 'previsão de prestação de contas mensais', o argumento não se sustenta, na medida em que a questão perpassa a periodicidade da obrigação de prestar contas. Na tomada de contas especial, o que importa verificar é se houve a comprovação do regular emprego dos recursos públicos, na gestão do responsável. Se ele detinha condições de apresentar a prestação de contas, conforme alegou a defesa, deveria tê-lo feito nesta oportunidade, de modo a comprovar a regularidade de sua gestão, assim afastando a sua responsabilidade;
t) não se questiona, nestes autos, o fato de que o prazo para a apresentação da prestação de contas do Pronac 10-4924 recaiu na gestão do sr. Rafael Aurélio Purcina (2/3/2014) , que sucedeu o sr. André Luiz de Oliveira na presidência da FCMDC;
u) as irregularidades na documentação comprobatória impedem o estabelecimento do necessário nexo causal entre as despesas correspondentes e os recursos do projeto, não sendo possível afastar a presunção de dano ao erário caracterizada em relação ao responsável, ainda que não se verifique a existência de indícios de descumprimento do objeto, de dolo ou de má aplicação dos recursos em questão, como ressaltado pela defesa;
v) a comprovação da alegada tentativa do responsável de prestar contas, ao término de sua gestão, permitiria o reconhecimento de sua boa-fé. No entanto, a defesa não apresentou qualquer elemento nesse sentido;
w) a omissão verificada nestas contas especiais não foi sanada. Ao contrário, essa irregularidade subsiste, devendo ter suas consequências jurídicas analisadas no contexto da revelia do Sr. Rafael Aurélio Purcina. Não obstante, conforme já dito, a omissão é causa autônoma para o julgamento da irregularidade das contas, a ela não se condicionando a existência de débitos que, eventualmente, podem até ser afastados mediante apresentação de elementos aptos para tal, conforme entendimento consagrado pelo TCU;
x) é irrelevante se foi ou não contratada uma empresa para a prestação de contas do Pronac 10-4924;
y) após a análise técnica e financeira da prestação de contas do Pronac 10-4924, remanesce uma série de despesas realizadas na gestão do sr. André Luiz para as quais não foram apresentados quaisquer esclarecimentos acerca da ausência dos respectivos comprovantes de pagamento, ou da falta de referência que permitisse correlacioná-los com o projeto;
z) embora a defesa [peça 123] insista em alegar que o sr. André Luiz detinha condições de prestar contas parciais de sua gestão, sendo-lhe até mesmo negada a oportunidade de fazê-lo mensalmente, nada acresceu aos autos com vistas a esclarecer as inconsistências apontadas na prestação de contas alusiva a seu período de gestão, de modo a afastar, ao menos parcialmente, o débito a ele imputado;
aa) a superveniência da prestação de contas do projeto ensejou a análise efetuada no Parecer Financeiro 21/2021 [peça 138, pp. 12/21], complementada por esta instrução técnica (peça 151, itens 42 a 54) , possibilitando a definição do valor a ser imputado a cada um dos ex-gestores responsabilizados nesta TCE, conforme discriminado no tópico 'Do Débito' da instrução à peça 151 (itens 55 a 60) ;
bb) no presente caso, não ocorreu a prescrição da pretensão punitiva do TCU, na forma do Acórdão 1441/2016-TCU-Plenário, uma vez que o prazo final para a apresentação da prestação de contas recaiu em 2/3/2014, fixando a data da irregularidade em 3/3/2014, e o ato que ordenou a citação data de 9/6/2018  (peça 88) .
Desse modo, a proposta do sr. Auditor da SecexTCE é a seguinte (peça 151) :
'a) com fundamento na art. 16, inciso I, da Lei nº 8.443/1992, julgar regulares as contas da Fundação Cultural Maria das Dores Campos (CNPJ: 24.811.903/0001-10) , dando-lhe quitação plena;
b) rejeitar as alegações de defesa do Sr. André Luiz de Oliveira (CPF: XXX.856.821-XX) ;
c) considerar revel Rafael Aurélio Purcina (CPF: XXX.816.271-XX) , com fundamento no § 3º, art. 12, Lei 8.443/1992;
c) com fundamento nos arts. 1º, inciso I; 16, inciso III, alínea 'a'; 19 e 23, inciso III, todos da Lei 8.443/1992, e nos arts. 1º, inciso I; 209, inciso I; 210 e 214, inciso III, do Regimento Interno TCU, julgar irregulares as contas dos Srs. André Luiz de Oliveira (CPF: XXX.856.821-XX) e Rafael Aurélio Purcina (CPF: XXX.816.271-XX) , e condená-los ao pagamento das quantias a seguir especificadas, com a fixação do prazo de quinze dias, a contar da notificação, para comprovar, perante o Tribunal (art. 214, inciso III, alínea 'a', do Regimento Interno) , o recolhimento da dívida aos cofres do Fundo Nacional de Cultura, atualizada monetariamente e acrescida dos juros de mora, calculados a partir da data indicada, até a data do efetivo recolhimento, na forma prevista na legislação em vigor:
Sr. André Luiz de Oliveira (gestão 1/4/2012 - 1/12/2012) :
	Valor
	Data
	Crédito/Debito
	Valor
	Data
	Crédito/Debito

	3.248,50
	3/7/2012
	D
	3.481,78
	3/10/2012
	D

	5.463,54
	19/7/2012
	D
	6.780,86
	4/10/2012
	D

	1.670,00
	20/7/2012
	D
	341,27
	4/10/2012
	D

	1.895,31
	19/7/2012
	D
	453,90
	8/10/2012
	D

	1.060,78
	19/7/2012
	D
	453,90
	8/10/2012
	D

	6.780,86
	2/8/2012
	D
	316,20
	18/10/2012
	D

	1.931,72
	2/8/2012
	D
	1.958,00
	19/10/2012
	D

	2.443,00
	2/8/2012
	D
	2.236,48
	25/10/2012
	D

	1.060,78
	2/8/2012
	D
	110,60
	25/10/2012
	D

	2.250,00
	23/8/2012
	D
	453,90
	1/11/2012
	D

	6.780,86
	3/9/2012
	D
	453,90
	1/11/2012
	D

	1.931,72
	3/9/2012
	D
	6.780,86
	5/11/2012
	D

	3.503,78
	3/9/2012
	D
	1.931,78
	5/11/2012
	D

	453,90
	6/9/2012
	D
	2.421,00
	5/11/2012
	D

	453,90
	10/9/2012
	D
	1.060,72
	5/11/2012
	D

	2.818,00
	17/9/2012
	D
	245,02
	13/11/2012
	D

	1.931,72
	3/10/2012
	D
	1.008,08
	21/11/2012
	D

Rafael Aurélio Purcina (gestão: 2/1/2013 a 1/6/2016) :
	Valor
	Data
	Crédito/Debito
	Valor
	Data
	Crédito/Debito

	3.481,78
	31/12/2012
	D
	330,00
	3/6/2013
	D

	840,56
	31/12/2012
	D
	249,96
	3/6/2013
	D

	2.200,00
	9/1/2013
	D
	299,50
	3/6/2013
	D

	1.862,00
	17/1/2013
	D
	220,14
	3/6/2013
	D

	443,70
	5/2/2013
	D
	7.453,33
	3/6/2013
	D

	443,70
	7/2/2013
	D
	700,00
	4/6/2013
	D

	2.514,45
	8/2/2013
	D
	399,00
	5/6/2013
	D

	4.290,98
	8/2/2013
	D
	2.500,00
	5/6/2013
	D

	1.896,82
	8/2/2013
	D
	890,00
	5/6/2013
	D

	2.429,70
	5/3/2013
	D
	2.095,15
	5/6/2013
	D

	1.122,90
	5/3/2013
	D
	443,00
	6/6/2013
	D

	6.881,08
	7/3/2013
	D
	443,00
	6/6/2013
	D

	1.946,40
	11/3/2013
	D
	1.774,81
	7/6/2013
	D

	2.339,64
	20/3/2013
	D
	222,50
	7/6/2013
	D

	1.087,49
	20/3/2013
	D
	222,50
	7/6/2013
	D

	443,70
	21/3/2013
	D
	2.544,00
	7/6/2013
	D

	443,70
	21/3/2013
	D
	250,00
	7/6/2013
	D

	7.083,90
	4/4/2013
	D
	1.500,00
	7/6/2013
	D

	1.763,07
	4/4/2013
	D
	7.453,53
	8/6/2013
	D

	6.645,30
	5/4/2013
	D
	2.666,94
	10/6/2013
	D

	443,00
	8/4/2013
	D
	1.150,49
	10/6/2013
	D

	443,00
	8/4/2013
	D
	7.210,00
	11/6/2013
	D

	5.309,51
	19/4/2013
	D
	5.000,00
	30/9/2013
	D

	1.087,49
	19/4/2013
	D
	641,79
	30/9/2013
	D

	2.339,64
	19/4/2013
	D
	290,00
	30/9/2013
	D

	2.095,15
	9/5/2013
	D
	7.000,00
	2/10/2013
	D

	443,00
	10/5/2013
	D
	2.000,00
	14/10/2013
	D

	443,00
	10/5/2013
	D
	2.000,00
	14/10/2013
	D

	1.180,86
	28/5/2013
	D
	369,43
	23/10/2013
	D

	2.734,26
	28/5/2013
	D
	40.805,33
	30/1/2014
	D

						C

d) aplicar, individualmente, aos Srs. André Luiz de Oliveira (CPF: XXX.856.821-XX) e Rafael Aurélio Purcina (CPF: XXX.816.271-XX) , a multa prevista no art. 57 da Lei 8.433/1992, fixando-lhes o prazo de quinze dias, a contar da notificação, para comprovarem, perante o Tribunal (art. 214, inciso III, alínea 'a', do Regimento Interno) , o recolhimento da dívida aos cofres do Tesouro Nacional, atualizada monetariamente desde a data do acórdão que vier a ser proferido até a do efetivo recolhimento, se for paga após o vencimento, na forma da legislação em vigor;'
Com as vênias de estilo à proposição do sr. Auditor (peça 151) , o Ministério Público de Contas acompanha o posicionamento do corpo dirigente da unidade técnica (peças 152 e 153) , visto que, como bem ponderou o sr. Diretor da SecexTCE:
a) todos os pagamentos relacionados na Tabela 4 do item 54 da instrução à peça 151 podem ter sido efetivamente realizados, com nota fiscal ou recibo legalmente emitidos, mas 'isso jamais pode ser utilizado como comprovação de que o serviço descrito nas notas ou recibos tenha sido efetivamente executado. É exatamente para isso que existe a análise da execução física. Por exemplo, um professor de dança pode passar uma nota fiscal regular no valor de R$ 10.000,00, relativa a 50 aulas de dança, declarar no seu imposto de renda, ou seja, proceder com correção máxima no que se refere à movimentação financeira, porém nunca ter lecionado aula de dança alguma, ou ainda, ter realizado outros serviços para o proponente, que nada têm a ver com o projeto';
b) conforme extensa jurisprudência no TCU, a comprovação da execução técnica não é suficiente para se aprovar a financeira. A recíproca também é verdadeira, ou seja, a aprovação das transações financeiras não é suficiente para se comprovar a execução física dos convênios e dos projetos culturais;
c) 'isso tanto é verdade que o Ministério do Turismo tinha o hábito de sequer fazer a análise financeira das prestações de contas em caso de reprovação da análise da execução física (hábito este que não é saudável, mas por outro motivo: deixa uma lacuna no processo de tomada de contas especial) ';
d) no mais, concorda-se com o expurgo do valor correspondente a R$ 31.915,20, sugerido pelo sr. Auditor, bem como com a atribuição do débito a cada responsável relacionado apenas ao seu período de gestão, retirando-se da responsabilidade do sr. Rafael Aurélio Purcina, ex-presidente da Fundação Cultural Maria das Dores Campos (gestão: 2/1/2013 a 1º/6/2016) a solidariedade quanto ao valor gerido em período anterior à sua gestão (entre 19/7/2012 e 30/11/2012) , como constou na alínea 'a' da citação (peça 86, p. 8) ;
e) como não foi comprovada a execução do projeto, as datas dos débitos devem ser as da captação, conforme constou na citação, e não as datas das despesas, como na instrução precedente.
De fato, a execução física do ajuste não restou provada, lembrando que, de acordo com a proposta cultural aprovada (peça 1, pp. 1/10; peça 20; e peça 103, pp. 25/40) :
'Levar a arte da Dança Clássica sem fronteiras de classes econômicas é um dos nossos maiores objetivos. Com uma capacidade de atendimento para cerca de 300 alunos por ano, este envolvimento se estenderá indiretamente a cerca de 3.000 famílias e comunidade, computando o público das apresentações.
 (...) 
O presente projeto terá duração de um ano contando com três (03) aulas por semana em dias intercalados (segunda, quarta e sexta) , com duas turmas distintas e mistas de trinta alunos em cada horário (8:00 às 9:30; 9:30 às 11 :00; 13:00 às 14:30; 14:30 às 16:00 e das 16:00 às 17:30) . Serão ministradas aulas teóricas e práticas com duração de uma hora e meia cada (1 hora e 30 minutos) . 
A formação será complementada com a apresentação dos melhores alunos em festivais nacionais. Estas apresentações servirão para o engrandecimento dos alunos, constituindo-se como elemento formador e também como oportunidade profissional.
 (...) 
Produto: Curso/Oficina/Estágio 
O item solicitado como 'Uniforme' na etapa 'Pré-Produção' é referente à aquisição e doação de uniformes completos para todos os alunos durante o ano. 
Produto: Festival/Mostra
Os itens solicitados para este produto referem-se à apresentação dos alunos mais qualificados em festivais nas cidades discriminadas dentro deste item. Acreditamos que as apresentações dos alunos em festivais e mostras ajudam na formação e qualificação dos mesmos, além de poderem estar em contato com alunos de outras escolas. 
Produto: Espetáculo de Artes Cênicas 
Solicitamos no projeto duas apresentações no ano, ambas abertas à população e com a presença de dois bailarinos profissionais. Sendo assim, encontra-se no projeto o cachê para os bailarinos, a hospedagem e alimentação para os cinco dias que os mesmos ficarão na cidade e as passagens aéreas para translado. Os bailarinos ficarão cinco dias na cidade não só para a apresentação, eles acompanharão nesses dias os ensaios das turmas como forma de mostrar aos alunos o trabalho de um profissional da dança. O translado dos bailarinos dentro da cidade ficará por conta da Fundação Cultural. 
Produto: Modernização e Equipagem de Museus e Espaços Culturais 
Solicitamos a aquisição de equipamentos multimídia para nos auxiliar nas aulas práticas e teóricas.
 (...) 
Os dois espetáculos solicitados por este projeto acontecerão em espaço privado.
 (...) '
O Ministério da Cultura destacou a importância da comprovação da execução física, ao informar ao proponente, em janeiro de 2011, por ocasião da aprovação do projeto, que (peça 9, p. 3) : 
'7. Ao final do prazo de captação de recursos, V. S.ª deve encaminhar à Secretaria de Fomento e Incentivo à Cultura a prestação de contas e o relatório de realização do projeto, para fins de avaliação do alcance dos objetivos e metas propostas.'  
No bojo da prestação de contas, são devidas, de fato, a comprovação financeira e a comprovação física da execução do objeto incentivado (peça 24) .
Nessa linha, a Instrução Normativa MinC 1/2010[footnoteRef:2], vigente à época da execução do projeto (peça 138, pp. 12 e 20) , previa a obrigação de o proponente apresentar relatório da execução física do projeto com avaliação dos resultados (art. 65, § 2º, inciso II) . Demais disso, também previa que: [2:  https://www.legisweb.com.br/legislacao/?id=78492. Acesso em: 1 jul. 2021.] 
'Art. 68. Encerrado o prazo do § 1º do art. 65 desta Instrução Normativa, a SEFIC elaborará parecer de avaliação técnica quanto à execução do objeto e dos objetivos do projeto, conforme art. 7º do Decreto nº 5.761, de 27 de abril de 2006.
Art. 69. O parecer de avaliação técnica abordará, no mínimo, os seguintes aspectos:
I - confirmação da apresentação dos documentos do art. 65, § 2º, desta Instrução Normativa referentes à análise da execução do objeto e dos objetivos do projeto;
II - consistência das informações prestadas quanto à execução do objeto e dos objetivos do projeto;
III - comparação entre os resultados esperados e os atingidos pelo projeto cultural;
IV - avaliação de economicidade entre os custos estimados e os efetivamente realizados;
V - aferimento da repercussão do projeto junto à sociedade;
VI - cumprimento das medidas de acessibilidade e democratização do acesso, nos termos da portaria de aprovação;
VII - cumprimento do previsto no Plano Básico de Divulgação e no Plano Básico de Distribuição dos produtos resultantes do projeto cultural; e
VIII - outros aspectos considerados relevantes pelo analista.
§ 1º O parecer técnico deverá ser elaborado no prazo de até 60 (sessenta) dias, a contar do recebimento do último relatório de execução física, e opinará conclusivamente quanto ao cumprimento dos requisitos deste artigo, de modo a constatar se o objeto do projeto foi cumprido, devendo, em seguida, ser encaminhado à instância responsável pela análise das contas.
§ 2º Caso o parecer conclua pelo descumprimento dos requisitos deste artigo, será instaurada Tomada de Contas Especial, sem prejuízo da continuidade da análise das contas.
§ 3º Todos os projetos que obtiverem a aprovação quanto ao cumprimento do objeto serão publicados no Diário Oficial da União.'
Consoante precedente desta Corte, a não comprovação da boa e regular aplicação dos recursos captados com base na Lei Rouanet (Lei 8.313/1991) enseja a condenação em débito dos responsáveis, no valor correspondente ao saldo não comprovado (Acórdão 169/2017-TCU-Plenário | Relator: ANA ARRAES) .
No 'Relatório Final' acostado à prestação de contas (peça 58, p. 12; peça 101, p. 13; e peça 114, pp. 100/1) , há registro de várias ações realizadas (p. ex., visita às escolas, palestras, 2 apresentações abertas à comunidade, 4 workshops, participação no Festival Internacional de Joinville/SC) , mas não foram trazidos ao processo elementos probatórios da real execução física nesse sentido.
O 'Relatório Físico' também menciona 'Espetáculo de Artes Cênicas' e 'Festival de Mostra', mas, reitera-se, não foi apresentada documentação comprobatória da efetiva realização desses eventos (peça 114, p. 102) :
Apesar do grande volume de aulas previstas na proposta cultural (peça 1, pp. 1/10, e peça 103, pp. 25/40) , o MP de Contas não localizou, nos autos, elementos de prova das aulas efetivamente ministradas, embora tenha identificado, por exemplo, declarações e contratos de prestação de serviços de monitoras de balé (Contratos 62/2012 e 63/2012, prestação de serviços no período de 2/7/2012 a 30/6/2013) , firmados com as sras. Cláudia Maria Albino Martins e Paula Soares Carvalho (peça 59, p. 190; peça 101, pp. 114/6; peça 110, pp. 8/9 e 43; e peça 111, pp. 27 e 30) . 
O MP de Contas destaca que a sra. Simone Faleiro, cuja companhia de balé é mencionada na matéria juntada à prestação de contas, era Coordenadora Técnica do projeto ora em exame (v.g., peça 1, p. 3; peça 58, pp. 7, 10 e 17; peça 59, pp. 9/11, 181 e 190; e peça 114, p. 105) . 
Sobre o valor do débito objeto da citação, em sede de alegações de defesa, o sr. André Luiz de Oliveira argumenta que (peça 123, pp. 10/1) :
'Como anteriormente mencionado o alegado débito originou-se de um percentual aritmético, cuja base de cálculo foi a somatória de todos os repasses, divididos em percentuais referentes ao período de gestão de cada Presidente à frente da Fundação Maria das Dores Campos. Desse modo foi imputado ao requerido o percentual de 45,38%, correspondente a R$ 166.090,80 (cento e sessenta e seis mil e noventa reais e oitenta centavos) , atualizados monetariamente desde a data da ocorrência (27/12/2011) . 
Neste ponto, equivoca-se o laudo técnico quando acusa a movimentação de R$ 170.277,98 (cento e setenta mil, duzentos e setenta e sete reais e noventa e oito centavos) , durante a gestão do Senhor André, quando o sistema de informações do Banco do Brasil, na modalidade Gerenciador de Fundo de Investimento, demostra que na data de 30/04/2012 havia saldo de R$ 372.577,20 (trezentos e setenta e dois mil, quinhentos e setenta e sete reais e cinte centavos) [peça 61, pp. 31/2] e em 30/11/2012, data da exoneração, este saldo era de R$ 217.517,76 (duzentos e dezessete mil, quinhentos e dezessete reais e setenta e seis centavos) [peça 61, pp. 38/9], portanto, movimentados R$ 155.059,44 (cento e cinquenta e cinco mil e cinquenta e nove reais e quarenta e quatro centavos) [= R$ 372.577,20 - R$ 217.517,76] no período. 
Tal cálculo aritmético seria válido ante a ausência de prestação de contas, quando se desconhecia a contabilidade do referido repasse. Agora, uma vez prestado contas pelo município de Catalão, a imputação deve ser atribuída sobre fatos reais, como o histórico bancário, o qual informa que o requerido movimentou apenas R$ 155.059,44 (cento e cinquenta e cinco mil e cinquenta e nove reais e quarenta e quatro centavos) , dos quais não houve qualquer inconsistência ou irregularidade.
Assim, conhecendo o valor correto de movimentação, não há como se imputar ao requerido à importância de R$ 247.408,86 (duzentos e quarenta e sete mil, quatrocentos e oito mil e oitenta e seis centavos) [montante indicado no ofício citatório como 'valor total da dívida [de R$ 166.090,80] atualizada monetariamente até 2/8/2018', peça 97], máxime porque este valor não foi movimentado pelo requerido e tampouco houve qualquer irregularidade na sua aplicação.' 
A esse respeito, o sr. Auditor da SecexTCE ponderou o seguinte (peça 151, p. 22) :
'Dos cálculos  (peça 123, p. 10-12) 
102. A defesa contestou o valor do débito que fora atribuído ao responsável na instrução inicial, mediante a proporcionalização dos repasses em função do período de gestão de cada um dos presidentes da FCMDC, arrolados nesta TCE. 
103. Nessa linha, demonstrou que, na gestão do Sr. André Luiz de Oliveira, foram movimentados R$ 155.059,44 e não os R$ 166.090,80 a ele imputados. Ponderou que tal cálculo aritmético seria válido quando 'se desconhecia a contabilidade do referido repasse', não mais se justificando ante a prestação de contas apresentada pela fundação.
Análise
104. Com efeito, assiste razão à defesa. A superveniência da prestação de contas do projeto ensejou a análise efetuada no Parecer Financeiro nº 21/2021, complementada por esta instrução técnica (itens 42-54) , possibilitando a definição do valor a ser imputado a cada um dos ex-gestores responsabilizados nesta TCE, conforme discriminado no tópico 'Do Débito' precedente (itens 55-60) .'
No item 60, alínea 'a', da instrução à peça 151, o sr. Auditor detalhou as importâncias que, no seu entender, devem ser imputadas ao sr. André Luiz. 
Todavia, como não restou provada a execução física do objeto pactuado, o Ministério Público de Contas entende que deva ser proposta a condenação do referido responsável pela importância de R$ 166.090,80, haja vista a movimentação retratada no extrato bancário (peça 42) no período de gestão do aludido responsável, qual seja, 1º/4/2012 a 1º/12/2012, consoante informações à peça 14, p. 2, e peça 56, pp. 11/2. 
Em sua defesa, como visto, o sr. André Luiz alega que, de acordo com informações do BB, havia saldo de R$ 372.577,20 na data de 30/4/2012 e de R$ 217.517,76 em 30/11/2012. De fato, havia esses saldos nessas datas (extrato à peça 61, pp. 31/2 e 38/9) . Ocorre que, durante a gestão do responsável, que teve início em 1º/4/2012 e fim em 1º/12/2012, a relação de pagamentos acusa débitos no montante de quase R$ 170 mil (peça 101, pp. 3/10, e peça 114, pp. 92/9) , de modo que não procede a informação de que o sr. André Luiz movimentou apenas R$ 155.059,44, como alegado. 
O argumento do sr. André Luiz de que geriu apenas R$ 155.059,44 (diferença entre o saldo de 30/4/2012 e o de 30/11/2012: R$ 372.577,20 - R$ 217.517,76) é equivocado porque durante sua gestão houve ganho de rendimentos financeiros e despesas realizadas à conta da rentabilidade auferida (rendimentos líquidos de maio a novembro de 2012: R$ 772,46, + R$ 2.239,00 + R$ 2.288,91 + R$ 2.136,61, + R$ 1.641,77 + R$ 1.699,43 + R$ 1.309,56, no total de R$ 12.087,74. Extrato à peça 61, pp. 32/7) . Logo, resta claro que o referido servidor ordenou despesas superiores à importância de R$ 155.059,44.
Nesse cenário, o Ministério Público de Contas manifesta-se de acordo, no essencial, com a proposta oferecida pelos dirigentes da SecexTCE, no sentido de o Tribunal (peças 152 e 153) :
'a) com fundamento na art. 16, inciso I, da Lei nº 8.443/1992, julgar regulares as contas da Fundação Cultural Maria das Dores Campos (CNPJ: 24.811.903/0001-10) , dando-lhe quitação plena;
b) rejeitar as alegações de defesa do Sr. André Luiz de Oliveira (CPF: XXX.856.821-XX) ;
c) considerar revel Rafael Aurélio Purcina (CPF: XXX.816.271-XX) , com fundamento no § 3º, art. 12, Lei 8.443/1992;
c) com fundamento nos arts. 1º, inciso I; 16, inciso III, alínea 'a' e 'c'; 19 e 23, inciso III, todos da Lei 8.443/1992, e nos arts. 1º, inciso I; 209, inciso I e III; 210 e 214, inciso III, do Regimento Interno TCU, julgar irregulares as contas dos Srs. André Luiz de Oliveira (CPF: XXX.856.821-XX) e Rafael Aurélio Purcina (CPF: XXX.816.271-XX) , e condená-los ao pagamento das quantias a seguir especificadas, com a fixação do prazo de quinze dias, a contar da notificação, para comprovar, perante o Tribunal (art. 214, inciso III, alínea 'a', do Regimento Interno) , o recolhimento da dívida aos cofres do Fundo Nacional de Cultura, atualizada monetariamente e acrescida dos juros de mora, calculados a partir da data indicada, até a data do efetivo recolhimento, na forma prevista na legislação em vigor:
Sr. André Luiz de Oliveira (gestão: 1/4/2012 - 1/12/2012) :
	Valor
	Data
	Crédito/Debito

	166.090,80
	27/12/2011
	D

Rafael Aurélio Purcina (gestão: 2/1/2013 a 1/6/2016) :
	Valor
	Data
	Crédito/Debito

	167.994,00
	28/12/2011
	D

	26.858,44
	28/3/2014
	C

d) aplicar, individualmente, aos Srs. André Luiz de Oliveira (CPF: XXX.856.821-XX) e Rafael Aurélio Purcina (CPF: XXX.816.271-XX) , a multa prevista no art. 57 da Lei 8.433/1992, fixando-lhes o prazo de quinze dias, a contar da notificação, para comprovarem, perante o Tribunal (art. 214, inciso III, alínea 'a', do Regimento Interno) , o recolhimento da dívida aos cofres do Tesouro Nacional, atualizada monetariamente desde a data do acórdão que vier a ser proferido até a do efetivo recolhimento, se for paga após o vencimento, na forma da legislação em vigor;
e) autorizar, desde logo, nos termos do art. 28, inciso II, da Lei 8.443/1992, a cobrança judicial das dívidas caso não atendidas as notificações;
f) autorizar o pagamento das dívidas em até 36 parcelas mensais e consecutivas, nos termos do art. 26 da Lei 8.443/1992 e do art. 217 do Regimento Interno, fixando-lhe o prazo de quinze dias, a contar do recebimento da notificação, para comprovar perante o Tribunal o recolhimento da primeira parcela, e de trinta dias, a contar da parcela anterior, para comprovar o recolhimento das demais parcelas, devendo incidir sobre cada valor mensal, atualizado monetariamente, os juros de mora devidos, na forma prevista na legislação em vigor;
g) informar ao Sr. Rafael Aurélio Purcina (CPF: XXX.816.271-XX) que, caso se demonstre, por via recursal, a correta aplicação dos recursos mas não se justifique a omissão da prestação de contas, o débito poderá ser afastado mas permanecerá a irregularidade das contas, dando-se ensejo à aplicação da multa prevista no art. 58, inciso I, da Lei 8.443/1992.
h) alertar aos responsáveis que a falta de comprovação do recolhimento de qualquer parcela importará no vencimento antecipado do saldo devedor, nos termos do § 2º do art. 217 do Regimento Interno deste Tribunal;
i) enviar cópia do Acórdão que vier a ser proferido Secretaria Especial de Cultura, à Secretaria Federal de Controle Interno e aos responsáveis, para ciência, informando que a deliberação, acompanhada do Relatório e Voto que a fundamentarem, estará disponível para consulta no endereço www.tcu.gov.br/acordaos, além de esclarecer que, caso requerido, o TCU poderá fornecer as correspondentes cópias, em mídia impressa, aos interessados e às responsáveis arrolados nestes autos;
j) encaminhar cópia da deliberação, bem como do relatório e do voto que a fundamentarem, ao Procurador-Chefe da Procuradoria da República no Estado de Goiás, nos termos do § 3º do art. 16 da Lei 8.443/1992 c/c o § 7º do art. 209 do Regimento Interno do TCU, para adoção das medidas que entender cabíveis.'
No tocante a essa proposta de encaminhamento formulada pelo sr. Diretor da SecexTCE (peça 152, item 13) , o MP de Contas ressalva apenas que:
a) a alínea 'a' do inciso III do artigo 16 da Lei 8.443/1992 (omissão no dever de prestar contas) não deve fundamentar o julgamento pela irregularidade das contas do sr. André Luiz de Oliveira (alínea 'c', supra) , haja vista que o prazo para prestar contas venceu em 2/3/2014 (peça 32, p. 1) , posteriormente, portanto, ao término da gestão do sr. André como presidente da Fundação Cultural Maria das Dores Campos, encerrada em 1º/12/2012 (peça 14, p. 2, e peça 56, pp. 11/2) ;
b) no caso de autorização para recolhimento parcelado da multa (alínea 'f', supra) , não devem incidir juros de mora, por ausência de amparo legal, visto que, a teor do disposto na Lei 8.443/1992:
'Art. 59. O débito decorrente de multa aplicada pelo Tribunal de Contas da União nos [termos] do art. 57 desta Lei, quando pago após o seu vencimento, será atualizado monetariamente na data do efetivo pagamento.'
É o Relatório.

8.1. Alice Maria Genaro Silva Carneiro (23.412/OAB-GO) e outros, representando Andre Luiz de Oliveira
8.2. Débora Mamede de Lino (OAB/GO 35.350), representando Fundação Cultural Maria das Dores Campos.

Procurador Júlio Marcelo de Oliveira

TOMADA DE CONTAS ESPECIAL. PRONAC. OMISSÃO NO DEVER DE PRESTAR CONTAS. APRESENTAÇÃO INTEMPESTIVA DE DOCUMENTOS. AUSÊNCIA DE COMPROVAÇÃO DA EXECUÇÃO FÍSICA DO OBJETO. ACOLHIMENTO DAS ALEGAÇÕES DE DEFESA DA PESSOA JURÍDICA DE DIREITO PÚBLICO. REJEIÇÃO DAS ALEGAÇÕES DE DEFESA DE UM DE SEUS EX-PRESIDENTES. REVELIA DE UM DOS RESPONSÁVEIS. REGULARIDADE DAS CONTAS DA FUNDAÇÃO. IRREGULARIDADE DAS CONTAS DE SEUS EX-ADMINISTRADORES. DÉBITO. MULTAS. A confirmação da execução física do objeto pactuado é condição indispensável para a realização do exame do nexo causal dos documentos financeiros apresentados. Inexistindo evidência de que algo foi realizado, a impugnação dos gastos passa a ser a consequência natural.

TOMADA DE CONTAS ESPECIAL (TCE)

Trata-se de tomada de contas especial instaurada pelo Ministério da Cultura em decorrência da omissão no dever de prestar contas dos recursos captados de acordo com a Lei Rouanet para a execução do projeto Ballet Fundação Cultural Maria das Dores Campos, que tinha por objetivo oferecer o balé clássico, gratuitamente, para crianças e jovens matriculados na rede pública de ensino da cidade de Catalão, como meio de inclusão social, melhoria da autoestima e oportunidade de profissionalização. 
2.	Foram realizadas citações da Fundação Cultural Maria das Dores Campos e de Andre Luiz de Oliveira e Rafael Aurelio Purcina, seus ex-presidentes.
3.	Por se tratar de fundação de direito público, aquela entidade se fez presente nos autos por meio da Procuradoria Geral do Município. Remeteu documentos que, em seu juízo, poderiam comprovar alguns dos gastos, embora tenha destacado a incompletude daquela prestação de contas e assinalado que o Município de Catalão já havia intentado ação civil pública por ato de improbidade administrativa "com o intuito de investigar e punir os servidores responsáveis pela má administração dos recursos recebidos mediante o Projeto Pronac 10-4924". Tais documentos foram submetidos ao Ministério da Cultura, ensejando a elaboração de Nota Técnica e Parecer Financeiro. Em síntese, a Nota Técnica destacou que a grande maioria dos documentos são referentes à parte financeira do projeto, extratos bancários e comprovantes de pagamentos, e que "não foi localizada qualquer informação que possa indicar a realização de nenhuma das atividades propostas" (peça 138, p. 9) . A área técnica se manifestou pela reprovação da prestação de contas. Do ponto de vista financeiro, foram destacadas impropriedades relacionadas a alguns dos documentos juntados, com manifestação de impugnação do valor de R$ 142.587,15.
3.	A análise efetuada na SecexTCE anotou que "malgrado os indícios apontados na Nota Técnica 10/2021, a análise financeira (...) possibilitou a comprovação de algumas despesas, correlacionando-as ao projeto, relativizando, portanto, as dúvidas quanto à sua execução física". Considerou inadequados diversos dos comprovantes apresentados e, ao final, considerou necessária a impugnação do valor de R$ 266.206,34. No mérito, se manifestou pela irregularidade das contas de Andre Luiz de Oliveira e de Rafael Aurelio Purcina pelas despesas efetuadas em seus respectivos períodos de gestão, e a regularidade das contas da Fundação Cultural Maria das Dores Campos, por entender que a pessoa jurídica de direito público somente deveria ser responsabilizada se houvesse indicação de que a aplicação irregular de recursos lhe beneficiou, nos termos da DN 57/2004-TCU. No caso concreto, não há esse indicativo.
4.	 O titular da 3ª Diretoria da SecexTCE, no entanto, divergiu do valor do débito a ser imputado aos responsáveis, sob o argumento de que é incabível aprovar parcela da execução financeira quando inexiste comprovação da execução física do objeto, fato sobejamente destacado pelo Ministério da Cultura.
5.	 O Secretário da SecexTCE e o Ministério Público junto ao TCU (MPTCU) manifestaram-se de acordo com o entendimento do Diretor.
6.	Alinho-me a esse último posicionamento. O Ministério do Turismo destacou a absoluta inexistência de qualquer indício da realização das atividades previstas no projeto, mesmo após a realização de pesquisas na internet. Nesse sentido, destaco que a prova da boa e regular utilização dos recursos públicos se dá a partir da conjugação de dois elementos: a confirmação da execução física do objeto pactuado e a existência de nexo causal entre o que foi realizado e os recursos utilizados. Veja-se que a primeira é condição sine qua non para que seja realizada a segunda avaliação: somente é cabível perquirir acerca da existência de nexo causal quando se confirma o alcance do objeto, ainda que de forma parcial. Inexistindo evidência de que algo foi realizado, a impugnação dos gastos passa a ser a consequência natural.
7.	Os produtos culturais previstos incluíam o ensino sistematizado gratuito de balé para trezentas crianças e jovens matriculados na rede pública de ensino da cidade de Catalão/GO, com idades entre 04 e 14 anos, por ano. Os alunos deveriam receber uniformes e fantasias e os mais qualificados seriam levados a outras cidades para participarem de festivais. O Plano de Divulgação previa a confecção de um "site, folheto, banner/faixa adesiva/faixa de lona/saia de palco/testeira/pórtico, outdoor simples, black-drop/painel, anúncio de meia página (jornal) e anúncio de meia página (revista) ". Não existe, no entanto, qualquer comprovação de que tais aulas tenham sido ministradas e, menos ainda, da distribuição dos uniformes e fantasias ou de sua participação em festivais. Não foi apresentada a relação de alunos matriculados, nem qualquer peça - ou foto - relacionada à divulgação do Projeto.
8.	A matéria jornalística juntada à prestação de contas, constante da peça 114, p. 104, não traz qualquer menção ao Projeto Ballet Fundação Cultural Maria das Dores Campos. Destacou a participação de musicistas e juntou algumas fotos de bailarinas. Contudo, abaixo da foto, o texto consignou: "Apresentaram-se ainda o Grupo Abadá Capoeira, do Centro Cultural Labibe Faiad; bateristas do Projeto The Beats Drummers; a Banda Marcial 'Maria Aparecida de Sousa Martins' do Colégio Estadual Maria das Dores Campos; a Orquestra de Câmara de Catalão, e o Ballet Simone Faleiro, que encerrou o evento". Torna-se impossível, portanto, atribuir força probatória aquela matéria e fotografias.
Ante o exposto, VOTO pela adoção da minuta de acórdão que submeto a este Colegiado.
TCU, Sala das Sessões, em 27 de julho de 2021.
JORGE OLIVEIRA 
Relator